臺灣高等法院臺南分院刑事判決　　　　100年度上易字第119號
上　訴　人
即　被　告　黃俊隆
選任辯護人　張雯峰律師
　　　　　　奚淑芳律師
　　　　　　黃曉薇律師
上列上訴人因背信等案件，不服臺灣嘉義地方法院99年度易字第
73號100年1月6日第一審判決（起訴案號：臺灣嘉義地方法院檢
察署99年度偵續一字第2號），提起上訴，本院判決如下：
    主  文
上訴駁回。
    事  實
一、黃俊隆明知坐落嘉義縣民雄鄉○○段751、841、842、844號
    等4筆土地之真正所有權人為其父黃水生，僅以其名義登記
    為土地所有人，而受任處理該土地之事務。爰黃水生於民國
    （下同）84年起即同意黃建龍使用該4筆土地興建廠房，詎
    黃俊隆竟基於意圖為自己不法之利益及損害黃水生之財產利
    益，於95年7月20日，未經真正所有權人黃水生之同意或授
    權，違背信託義務之行為，以受託事務權限之濫用，即以該
    4筆土地所有權人之名義，向台灣嘉義地方法院民事庭訴請
    黃建龍及懋億鋼鐵有限公司（以下簡稱懋億公司）拆屋還地
    ，致生損害於黃水生之財產利益，案經台灣嘉義地方法院95
    年度重訴字第60號判處黃俊隆拆屋還地勝訴，黃建龍及懋億
    公司不服上訴臺灣高等法院臺南分院以97年度重上字第10號
    撤銷原審判決（95年度重訴字第60號）改判黃俊隆之訴駁回
    ，黃俊隆不服二審判決（97年度重上字第10號）上訴最高法
    院以97年度台上字第2572號判決駁回確定，致其目的未能得
    逞。
二、案經黃淑玲訴請臺灣嘉義地方法院檢察署檢察官偵查起訴。
    理  由
一、認定犯罪所憑之證據及理由
  I程序方面：
（一）按被害人之法定代理人為被告或該法定代理人之配偶或四
      親等內之血親、三親等內之姻親或家長、家屬為被告者，
      被害人之直系血親、三親等內之旁系血親、二親等內之姻
      親或家長、家屬得獨立告訴 ，刑事訴訟法第235條定有明
      文 。查本件被害人黃水生於95年5月30日台灣嘉義地方法
      院以95年度禁字第54號宣告禁治產後，其監護人即法定代
      理人為黃會（見96年度交查字第1534號卷第172頁） ，然
      被告與法定代理人黃會間，具有一親等之血親關係，且告
      訴人黃淑玲為被害人之直系血親（孫女），具有獨立告訴
      權，告訴人之告訴係屬合法，另告訴人即證人黃淑玲於本
      院證稱係於96年10月間至嘉義訪母時知悉被告出售土地及
      提起拆屋還地訴訟之事，核與證人即告訴人母親黃呂清枝
      於本院證述相符（證人黃淑玲、黃呂清枝之證述均見本院
      100年4月20日筆錄） ，又告訴人係於96年11月5日具狀提
      出告訴，是其告訴未逾6個月之告訴期間。
（二）公訴人、辯護人及被告均同意下述之供述或非供述證據之
      證據能力，本院審酌前開證據之作成或取得之狀況，並無
      非法或不當取證之情事，且亦無顯不可信之情況，並無證
      據力明顯過低之情形，復經本院於審判期日就上開證據依
      法進行調查、辯論，依刑事訴訟法第159條之5規定，均具
      有證據能力，合先敘明。
    II實體方面：
（一）證人黃淑玲證稱：伊從小就與阿公黃水生同住，黃水生於
      73、74年間跟伊說：地雖然是黃俊隆的名字，但都是黃水
      生自己買，而黃俊隆有自耕農的身份，所以才登記給黃俊
      隆，對於拆屋還地一事，有無經過黃水生同意或授權，伊
      不知道（見97年度交查字第1606號卷第90頁檢事官詢問筆
      錄，本院卷100年4月20日筆錄）；證人黃惠瓊證稱：黃水
      生是伊父親，被告是伊哥哥。父親不是自耕農，黃俊隆有
      自耕農身份，父親買土地借名登記在黃俊隆名下。土地是
      父親的，沒有贈與給黃俊隆 （見98年度交查字第156號卷
       第15頁檢事官詢問筆錄） ；證人黃俊惠、黃麗容證稱：
      伊是黃水生的女兒，被告是伊二哥。父親不是自耕農，黃
      俊隆有自耕農身份，父親買土地借名登記在黃俊隆名下（
      見98年度交查字第156號卷第16至17頁檢事官詢問筆錄）
      ；證人黃水池證稱：土地是哥哥黃水生出資購買，登記在
      他兒子黃俊隆名下（見97年度交查字第1606號卷第106頁
      95年度重訴字第60號拆屋還地事件96年1月22日言詞辯論
      筆錄）；證人黃土城證稱：土地是黃水生所有，因為當時
      經營鋼鐵工廠所以以黃俊隆自耕農身分登記土地等語（見
      97年度交查字第1606號卷第107頁95年度重訴字第60號拆
      屋還地事件96年1月22日言詞辯論筆錄）。依證人黃淑玲
      、黃惠瓊、黃俊惠、黃麗容、黃水池、黃土城之證述，嘉
      義縣民雄鄉○○段751、841、842、844號等4筆土係黃水
      生所購買，登記在有自耕農身分之被告黃俊隆名下，至臻
      明確。
（二）再黃水生於94年1月7日在台灣嘉義地方法院所轄民間公證
      人陳林宜伸面前口述遺囑意旨，經湯光民、林靜宜見證，
      由公證人依其內容筆記而成，且經宣讀、講解，經立遺囑
      人認可後作成公證遺囑，該公證遺囑第2條載明「有關嘉
      義縣水上鄉○○○段25地號、民雄鄉○○段750、751、84
      1、842、844地號、民雄鄉○○○段115-8、115-1 3、115
      -16地號、民雄鄉○○○段重建小段176、176-2地號等11
      筆土地，係由本人出資購買，因本人無自耕農資格無法登
      記，故暫登記在次子黃俊隆名下。本人多次向次子催討歸
      還，均為其拒絕…」，有該公證書在卷足稽（見98年度交
      查字第156號卷第29至30頁）。再證人湯光民證稱：本件
      公證書所立遺囑當初是由我當見證人。在公證之前黃水生
      之家人即黃建龍及其姊妹在嘉義市我的律師事務所見面，
      談論黃水生要做遺囑，他們以為要找律師，我告訴他要找
      公證人，所以我就介紹他們去找陳林宜伸公證人那邊去，
      我與我律師事務所助理林靜宜就去當見證人。黃建龍及其
      姊妹到我事務所時，黃水生沒有在場，到公證人陳林宜伸
      那裡時，黃水生才到達。我與助理林靜宜到達公證人那裡
      的時候，黃水生他們已經到達了，因為公證人要以手寫方
      式書寫公證書，所以我們在那邊也等蠻久的。我有看到公
      證人在寫遺囑。應該是黃水生與公證人在談及確認遺囑的
      內容。我忘記他們在談論的時間有多久。黃水生當時還蠻
      清醒，因為公證人寫的時間很久的，黃水生還罵黃建龍說
      為何會寫這麼久。就我的觀察，黃水生是可以清楚表達他
      自己的意思等語（見台灣嘉義地方法院99年度易字第73號
      卷第139至143頁）。證人林靜宜證稱：我與湯光民律師一
      起過去當見證人。到公證人那裡時有看到黃水生與公證人
      講話，黃水生當時蠻清醒，因為公證人寫的時間很久的，
      黃水生還罵黃建龍說為何會寫這麼久。就我的觀察，黃水
      生意識清醒。知道他去做什麼事等詞（見台灣嘉義地方法
      院99年度易字第73號卷第144至146頁）。證人陳林宜伸證
      稱：公證書是我的筆跡。依當事人的意思陳述，我理解以
      後，整理來跟他確認，按照他的意思來記載書寫。地號給
      何人依立遺囑人意思來記載。製作遺囑時，見證人有在旁
      邊。他們都是同步在場。當時黃水生之精神狀況正常。他
      表達意思能力正常。我寫了以後還要念給他聽，讓他確認
      我寫的意思跟他陳述的意思相符，最後才讓他簽名。他表
      達能力清楚等情（見台灣嘉義地方法院99年度易字第73號
      卷第166頁）。依證人湯光民、林靜宜、陳林宜伸之證述
      ，黃水生於94年1月7日在台灣嘉義地方法院所轄民間公證
      人陳林宜伸面前口述遺囑時，意識清楚，能夠明確表達己
      意。參以湯光民、林靜宜、陳林宜伸與本案並無利害關係
      ，所證自無偏頗之虞而可採信。是依黃水生前揭公證遺囑
      以觀，嘉義縣民雄鄉○○段751、841、842、844號等4筆
      土係黃水生所購買，登記在有自耕農身分之被告黃俊隆名
      下，益可證證人黃淑玲、黃惠瓊、黃俊惠、黃麗容、黃水
      池、黃土城前述之證述可採。
（三）按刑法第342條第1項背信罪，所稱之「背信行為，除為他
      人處理事務之受任人，意圖為自己或第三人不法之利益，
      或損害本人之利益，而違背其任務之行為，即所謂「違背
      信託義務之行為」外，尚包括受任人「受託事務處分權限
      之濫用」在內，如此始符本條規範受任人應誠實信義處理
      事務，維護安全之本旨 （最高法院82年度台上字第282號
      裁判要旨參照）。再私法上法律行為而成立之法律關係，
      非以民法（實質民法）有明文規定者為限，苟法律行為之
      內容，並不違反公序良俗或強行規定，即應賦予法律上之
      效力。所謂信託行為，係指委託人授與受託人超過經濟目
      的之權利，而僅許可其於經濟目的範圍內行使權利之法律
      行為而言，就外部關係言，受託人固有行使超過委託人所
      授與之權利，就委託人與受託人之內部關係言，受託人仍
      應受委託人所授與權利範圍之限制（參最高法院66年台再
      字第42號民事判例） 。被告於95年7月20日，未經真正所
      有權人黃水生之同意或授權，違背信託義務之行為，以受
      託事務權限之濫用，主張其為真正所有人，並以黃建龍及
      懋億公司無權佔有使用嘉義縣民雄鄉○○段 751、841、
      842、844號等4筆土地，請求拆屋還地，有民事起訴狀一
      紙可參（見96年度他字1670號卷第20至21頁），該民事訴
      訟，經台灣嘉義地方法院95年度重訴字第60號判決：「被
      告黃建龍應將坐落於嘉義縣民雄鄉○○段 842地號土地上
      ，如附圖所示編號甲部份，面積０點０三七九一二公頃，
      構造RC造之建物；同段841及842地號土地上如附圖所示編
      號乙部份面積０點０五四四六九公頃鋼骨造建物；同段
      842 及844地號土地上如附圖所示編號丙部份面積０點一
      九七八二八公頃鋼骨造建物；同段751地號土地上如附圖
      所示編號己部份，面積０點０七０二九五公頃鋼骨造建物
      ，以及同段751地號土地上如附圖所示編號庚部份，面積
      ０點一０八五五六公頃鋼骨造建物予以拆除，並將土地交
      還原告。被告懋億鋼鐵有限公司應將坐落於嘉義縣民雄鄉
      ○○段841、842、844、751地號土地返還原告」（見96年
      度交查字第1534號卷第19至30頁）。嗣黃建龍及懋億公司
      上訴二審臺灣高等法院臺南分院以97年度重上字第10號查
      明，嘉義縣民雄鄉○○段751、841、842、844號等4筆土
      地，係由黃水生與洪足賢合資6,216,000元（黃水生負擔
      10分之6，洪足賢負擔10分之4）於68年8月23日向前所有
      人廖國榮購買，借名登記在被告名下。而前揭4筆土地於
      83年由黃水生表示予黃建龍及懋億公司建廠，其代價起先
      每月付款10萬元，後廠房擴建，則調高每月15萬元，均由
      黃建龍向黃水生支付至92年底，於93年起黃水生表示租金
      不再收取，足見黃建龍與黃水生間原有租賃關係存在使用
      該4筆土地，嗣經黃水生表示不再收租，而同意使用，致
      判決：「原判決廢棄。被上訴人在第一審之訴及假執行之
      聲請均駁回。」（見98年度交查字第156號卷第44至63頁
      ）被告不服上訴最高法院以97年度台上字第2572號判決駁
      回確定（見98年度交查字第156號卷第64至65頁），有前
      揭判決在卷可稽。則被告起訴主張前揭4筆土地是真正所
      有人，有不法所有之意圖；其對黃建龍及懋億公司有權使
      用該4筆土地，竟訴請拆屋還地，足以造成黃建龍或懋億
      公司得向黃水生求償，致足生損害黃水生財產上之利益，
      亦屬無疑。
二、對於被告辯解本院不採的理由
（一）被告辯解要旨
      辯稱：嘉義縣民雄鄉○○段751、841、842、844號等4筆
      土地，是伊父親黃水生購買，贈與伊並登記伊名下，伊是
      所有權人，依土地所有權之法律關係，訴請黃建龍及懋億
      公司拆屋還地；再黃水生於94年7月1日在民間公證人陳林
      宜伸所為之口述遺囑時，業已意識不清楚，不能表達其意
      ，所立遺囑應非實在。伊無背信情事云云。
（二）不採的理由
    １被告所辯與前述「一、認定犯罪所憑之證據及理由II實體
      方面」中所述不符，應屬卸責之詞，不足採信。
    ２證人陳金火證稱：「黃水生跟我說他有農地登記黃俊隆名
      下他沒有跟我說土地要給黃俊隆處理...，黃水生只是跟
      我說聲明書需要兩個見證人，要我與另一名賴姓朋友當他
      的見證人，聲明書內容是否土地要給黃俊隆處理，那是他
      們父子的事情，我不清楚。但是簽聲明書時，我知道該筆
      土地是登記黃俊隆的名字，但如何處理我不知道。」等語
      （見本院卷100年4月20日筆錄），對於被告「系爭土地是
      伊父親購買贈與伊並登記伊名下，伊是所有權人」之所辯
      ，無從採為有利之認定。
三、論罪科刑之理由
（一）核被告所為，係犯刑法第342條第2項 、第1項背信未遂罪
      。其著手背信犯罪行為之實行而不遂，為未遂犯，依同法
      第25條第2項減輕其刑。
（二）被告上開犯行 ，犯罪時間在96年4月24日以前，合於減刑
      條件 ，應均依中華民國96年罪犯減刑條例第2條第1項第3
      款、第7條、第9條規定減輕其刑，並諭知易科罰金之折算
      標準。
（二）原審依上開事證，適用前述法律，並審酌本件係被告家族
      間因家產爭執引發之犯罪，就犯罪之動機、目的、手段、
      被害人所受之損害及被告高中學歷，現無工作暨犯後態度
      等一切情狀，量處有期徒刑三月，減為有期徒刑一月又十
      五日，並諭知易科罰金之折算標準。經核認事用法均無不
      合，量刑亦屬妥當，被告上訴否認犯罪，為無理由，應予
      駁回。
四、適用之法律：
    刑事訴訟法第368條。
本案經檢察官江守權到庭執行職務。
中    華    民    國   100    年    5     月    4     日
                      刑事第三庭審判長法  官  陳義仲
                                      法  官  張季芬
                                      法  官  蔡勝雄
以上正本證明與原本無異。
不得上訴。
                                      書記官  汪姿秀
中    華    民    國   100    年    5     月    4     日
附錄本案論罪科刑法條：
中華民國刑法第342條
（背信罪）
為他人處理事務，意圖為自己或第三人不法之利益，或損害本人
之利益，而為違背其任務之行為，致生損害於本人之財產或其他
利益者，處5年以下有期徒刑、拘役或科或併科1千元以下罰金。
前項之未遂犯罰之。